【裁判字號】    99,台上,3244
【裁判日期】    990527
【裁判案由】    偽造有價證券等罪
【裁判全文】
最高法院刑事判決            九十九年度台上字第三二四四號
上  訴  人
即 自 訴人  甲○○
自訴代理人  黃勝文律師
被      告  乙○○
選任辯護人  王正宏律師
被      告  丙○○
            丁○○
            戊○○
上列上訴人因自訴被告等偽造有價證券等罪案件，不服台灣高等
法院中華民國九十七年六月十日第二審判決（九十六年度上訴字
第四０五二號，自訴案號：台灣板橋地方法院九十四年度自字第
三十五號），提起上訴，本院判決如下：
    主  文
上訴駁回。
    理  由
一偽造有價證券及偽造私文書部分：
按刑事訴訟法第三百七十七條規定，上訴於第三審法院，非以判
決違背法令為理由，不得為之。是提起第三審上訴，應以原判決
違背法令為理由，係屬法定要件。如果上訴理由書狀並未依據卷
內訴訟資料，具體指摘原判決不適用何種法則或如何適用不當，
或所指摘原判決違法情事，顯與法律規定得為第三審上訴理由之
違法情形，不相適合時，均應認其上訴為違背法律上之程式，予
以駁回。本件上訴人即自訴人甲○○上訴意旨略稱：(一)、原判決
雖以被告乙○○提出之簽注帳冊筆記本（即被證一）、賭債明細
表（被證二）、唐木臣之大眾銀行存摺（被證三），及被告丁○
○於第一審之證詞，資以認定上訴人確有積欠乙○○新台幣（下
同）一億零八百多萬元之賭債，而於上訴人以所有之珠寶、黃金
及原判決附表一所示之不動產抵債後，其不足清償之部分，即由
上訴人簽發如原判決附表三所示之本票、借據交予乙○○抵償等
情。惟上開簽注筆記本，原為日誌之一部分，另賭債明細表，則
係乙○○自行記載，該二項證物其上均未簽署上訴人之姓名，上
訴人於第一審時即爭執該賭債明細表並無證據能力，且於原審再
度主張該二項證物均無證據能力等情。乃原判決理由說明上訴人
代理人於準備程序及審判期日，就上開二項證據均未主張有不得
為證據之情形，應認已同意得作為本案證據，而經審酌後，認上
開二項證據並無違法取證等瑕疵，且證據力亦未明顯偏低，以資
為證據並無不當，應均具有證據能力等由，已有疏誤。另上開唐
木臣之存摺帳戶，雖顯示上訴人曾匯款至該帳戶，然匯款資料顯
然不等同於簽賭紀錄，且匯款原因根本無從由此紀錄查知，實則
該匯款紀錄係上訴人受乙○○所託，將賭客賭資轉匯入乙○○所
指定之帳戶，該匯款資金與上訴人無關。再者，上開三項證物均
與待證事實不相符合，原判決以上開三項證據，資為有利於乙○
○之認定，自有違背證據法則。又丁○○之證詞僅係附和乙○○
之辯詞，且其本身亦為本案共同正犯（指涉犯詐欺及侵占罪部分
），其所為之證詞自不足採信。況上訴人若有積欠乙○○上開賭
債，則乙○○豈可能簽具切結書，載明：上訴人從無積欠乙○○
任何金錢及債務等語，並簽發如原判決附表四所示面額總計一億
二千萬元之本票一併交予上訴人收執，原判決認定上訴人積欠乙
○○上開賭債，顯與卷內資料不相符合。原判決就上開不利於乙
○○之證據不予採納，並未說明理由，亦有判決理由矛盾及不備
之違背法令。(二)、乙○○主張自己觸犯賭博罪，無非欲藉此保有
自己因本案所得之利益，況賭博罪之法定本刑，與本案所涉及之
詐欺、侵占及偽造有價證券等罪相較，刑度顯輕於本案甚多。原
判決竟以乙○○主張自己觸犯賭博罪，乃不利於自身之陳述，而
予採信，推論邏輯荒謬至極，自有違背經驗法則、論理法則。又
乙○○雖辯稱其係遭上訴人唆使陳忠凱以強暴、恐嚇之手段逼令
簽發上開面額總計一億二千萬元之本票等情，惟乙○○告訴上訴
人、陳忠凱涉犯強盜罪嫌，業經台灣台南地方法院檢察署檢察官
於民國九十八年三月十八日為不起訴處分，足徵該面額總計一億
二千萬元之本票確係乙○○出於自由意思所簽發，用以償還侵占
上訴人之財產，上訴人自訴乙○○觸犯偽造有價證券罪，完全屬
實，原判決顯有違誤。(三)、依乙○○所提出自稱係上訴人於九十
三年四月二十九日、五月十一日、五月十三日、五月十五日所下
注之六合彩簽單，其稱上訴人總計積欠其七千三百七十二萬二千
元，而依乙○○所稱，上訴人於九十三年四月二十九日係下注「
三十一、三十九、四十一」等三號各三千車，下注之金額為二千
三百零四萬元，倘若為真，香港六合彩於九十三年四月二十九日
係開出「四、九、二十六、三十、三十一、三十四」等六個號碼
，對照上訴人之上開簽注單，該次顯然有簽中「三十一」號共三
千車，依六合彩之市場行情，一車係二萬八千五百元，三千車共
八千五百五十萬元，而乙○○稱上訴人僅係積欠其七千三百七十
二萬元八千元，兩者相減，乙○○尚欠上訴人一千一百七十七萬
二千元，益徵乙○○上開所稱顯不足採信。實則上訴人係因乙○
○於九十三年五月十八日，向上訴人佯稱，為說服上訴人之北部
債權人並使渠等相信上訴人債台高築，俾使北部債權人同意折價
還債，乙○○乃要求上訴人簽發如原判決附表三所示之三紙本票
及收據，交予其收執，乙○○為侵占上訴人之家產，反誣指上訴
人積欠其賭債。原審未詳查上開三紙本票及借據與賭金並無對價
關係，即採信乙○○之說詞，亦有調查未盡之違誤等語。
惟查證據之取捨、證據證明力之判斷，以及事實有無之認定，屬
事實審法院之職權，苟其取捨判斷與認定，並不違背論理法則及
經驗法則，即不容任意指為違法，而執為適法之第三審上訴理由
。又按刑事訴訟上證明之資料，無論其為直接證據或間接證據，
均須達於通常一般之人均不致於有所懷疑，而得確信其為真實之
程度，始得據為有罪之認定，若其關於被告是否犯罪之證明未能
達此程度，而有合理性懷疑之存在，致使無從形成有罪之確信，
根據「罪證有疑，利於被告」之證據法則，即不得遽為不利被告
之認定；縱被告否認犯罪所持之辯解不能成立，仍非有積極證據
足以證明其犯行，亦不能因此遽為有罪之認定。次按刑法上所謂
偽造有價證券及偽造私文書罪，以無權製作之人冒用他人名義製
作為要件，如該有價證券、私文書確係本人所簽具，縱因遭他人
詐欺而為，因其於簽發之際，意思自由並未完全喪失致無自主決
定權，仍不失為其本人所製作，該他人或可能成立詐欺罪，仍不
得以偽造有價證券或偽造私文書罪相繩。本件原判決以乙○○否
認有自訴意旨所指於九十三年五月十八日，另行起意，對上訴人
佯稱為使債權人相信上訴人夫妻債台高築云云，致上訴人簽發如
原判決附表三所示之借據、本票予乙○○，然上訴人僅在該本票
填載姓名、身分證字號、住址及面額，乙○○竟偽填本票之發票
日及到期日，並盜蓋上訴人之印章於本票及借據上，乙○○所為
應係犯偽造有價證券及偽造私文書之犯行等情。辯稱：伊是經營
六合彩之組頭，上訴人於九十三年五月十日至十三日向伊簽賭，
總共積欠一億零八百多萬元，上訴人即拿珠寶及建築物權狀給伊
抵債，原判決附表三所示上訴人簽發之本票及借據，即係結算珠
寶及不動產後，由上訴人自己簽發交給伊的，伊沒有細看上訴人
填寫的日期，上訴人已欠伊那麼多，伊根本不需要說服上訴人之
其他債權人等語。而經查：(一)、乙○○供稱：伊經營六合彩，上
訴人向伊簽注而積欠賭債約一億零八百多萬元等語，核與丁○○
於第一審審理時證述：乙○○與上訴人對帳金額約一億多元，是
簽賭一星期內所積欠的，該數額是渠等自己對出來的等語相符，
並有簽注帳冊筆記本、賭債明細表、唐木臣之大眾銀行存摺等附
卷可證；且衡諸乙○○供述自己涉犯賭博罪嫌，而使自己可能受
到刑事追訴，顯不利於己，故乙○○上開供述堪以採信。又上開
簽注帳冊筆記本所記載之明細，茍係上訴人依照乙○○之指示轉
帳匯款之紀錄，何以於該筆記本並未記載轉帳明細而係「大樂透
、小樂透、港號」等六合彩號碼簽注之金額、車數等，甚且記載
清償與否？故上訴人指稱依乙○○指示匯款而非向乙○○簽注云
云，顯不足採。(二)、於九十三年五月十八日，在上訴人之台北縣
中和市○○路一九二號六樓住處，上訴人於交付原判決附表一、
二所示之不動產、珠寶等物予乙○○抵債後，其不足清償部分，
即由上訴人簽發原判決附表三所示之借據及本票，交予乙○○用
以抵償之事實，亦據乙○○供述明確，並有上訴人簽發如原判決
附表三所示之借據及本票附卷可考，則上訴人若係為委由乙○○
等人處理債務而取信於債權人者，何以上訴人僅填載姓名、身分
證字號、住址、金額並按捺指印於其上，卻未蓋用印鑑章、填載
立據日期及發票日、到期日？如此不完整之借據及本票如何能讓
債權人相信上訴人業已債台高築？故上訴人指稱係為了取信債權
人，其僅填載姓名、身分證字號、住址及金額，而未填載發票日
及到期日云云，顯與常理有違。而上訴人積欠乙○○賭債一億零
八百多萬元，並以原判決附表一、二所示之不動產及珠寶一批抵
債後，確實尚不足一億零八百多萬元，則上訴人簽署上開借據及
本票即合於常情，此外，復查無其他證據足認乙○○偽造該借據
及本票之發票日及到期日，自難遽以認定乙○○有偽造該借據及
本票之犯行，因認不能證明乙○○此部分犯罪，而維持第一審諭
知乙○○無罪之判決，駁回上訴人在第二審之上訴。已詳其論
斷之理由，所為論斷亦有卷內資料可資覆按。上訴意旨雖指摘原
判決違法，然查：(一)、上訴人雖指稱其僅在原判決附表三所示之
本票、借據填載姓名、身分證字號、住址及面額，其他關於本票
之發票日、到期日，及上訴人之印章，均係乙○○所偽填及盜蓋
等情，為乙○○所否認，且第一審將原判決附表三所示之本票、
借據送請法務部調查局鑑定結果，本票、借據上面關於上訴人指
紋、印文之印色，及字跡之墨色反應，均未發現有明顯差異等情
，亦有法務部調查局九十五年二月二十七日調科貳字第０九五０
００八一三五０號鑑定通知書在卷可稽，此外，上訴人又未提出
其他積極證據足以證明乙○○有偽填本票發票日、到期日及盜蓋
上訴人印章之行為，縱使乙○○所辯上訴人簽發原判決附表三所
示之本票及借據係為抵償其所積欠之賭債等語，不足採信，惟本
案既無積極證據足以證明乙○○有上訴人所指訴之上開行為，揆
諸上開說明，原判決認定乙○○並無偽填上開本票、借據之到期
日及發票日，暨盜蓋印章之行為，上開本票、借據應係上訴人所
簽發，核無違背證據法則。該本票及借據既係上訴人所簽發，即
使自訴意旨所稱其係因乙○○佯稱為使北部債權人相信其夫妻債
台高築，致陷於錯誤，乃簽發上開本票及借據交予乙○○收執等
情屬實，然上訴人於簽發本票及借據之際，其意思自由既未遭強
制而喪失自主決定權，乙○○亦無構成偽造有價證券及私文書罪
。上訴意旨就原審已調查及依憑卷證資料所為採證認事職權之合
法行使，以及原判決已論列說明之事項，依憑己見，任意指為違
法及調查未盡，並重為事實之爭執，殊與法律規定得為第三審上
訴理由之違法情形不相適合。(二)、上開賭債明細表，上訴人於原
審行準備程序時即爭執其證據能力，且於原審審判期日復爭執上
開賭債明細表及簽注筆記本應無證據能力等情，此有原審準備程
序及審判程序筆錄在卷可查。原判決理由說明上訴人代理人於準
備程序及審判期日中，就該項證據未主張有不得為證據之情形，
應認已同意得作為本案證據，而經審酌後，認上開證據並無違法
取證等瑕疵，且證據力亦未明顯偏低，以資為證據並無不當，應
均具有證據能力等由，雖有瑕疵，然除去此部分證據，依其他證
據仍無法證明乙○○有偽造有價證券及私文書等行為，上訴意旨
執此無關判決本旨之枝節指摘原判決違法，亦非合法之上訴理由
。衡以前開說明，此部分上訴為違背法律上之程式，應予駁回。
二乙○○、丙○○、丁○○、戊○○所犯詐欺及侵占部分：
按刑事訴訟法第三百七十六條所列各罪之案件，經第二審判決者
，不得上訴於第三審法院，為該法條所明定。本件上訴人自訴乙
○○、丙○○、丁○○、戊○○詐欺及侵占等行為，係犯刑法第
三百三十五條之侵占罪、同法第三百三十九條之詐欺罪，核屬刑
事訴訟法第三百七十六條第三、四款之案件。依首開說明，既經
第二審判決，自不得上訴於第三審法院，上訴人猶提起上訴，顯
為法所不許，此部分亦應予駁回。
據上論結，應依刑事訴訟法第三百九十五條前段，判決如主文。
中    華    民    國  九十九  年    五    月  二十七  日
                      最高法院刑事第十三庭
                          審判長法官  賴  忠  星
                                法官  呂  丹  玉
                                法官  吳      燦
                                法官  蔡  名  曜
                                法官  葉  麗  霞
本件正本證明與原本無異
                                      書  記  官
中    華    民    國  九十九  年    六    月    二    日
                                                      K

司法院資訊處製作；財團法人民間司法改革基金會備份。
